【裁判字號】    90,判,1270
【裁判日期】    900720
【裁判案由】    有關關務事務
【裁判全文】
最  高  行  政  法  院  判  決                    九十年度判字第一二七○號
    原      告  陳明謙即三大農產品加工廠
    訴訟代理人  黃佩韻律師
    被      告  行政院農業委員會（承受原臺灣省政府糧食管理處業務）
    代  表  人  陳希煌
右當事人間因有關關務事務事件，原告不服行政院農業委員會中華民國八十八年十月
一日台八八農訴字第八八一四二七○四號再訴願決定，提起行政訴訟。本院判決如左
：
    主  文
再訴願決定、訴願決定及原處分均撤銷。
訴訟費用由被告負擔。
    事  實
緣原告於八十七年六月十六日報運出口糯米粉一批，申報出口貨物淨重為九十．六八
公噸。嗣經財政部臺中關稅局事後查核結果實際出口貨物淨重為八十五．三八公噸，
溢報重量為五．三公噸。被告（承受原臺灣省政府糧食處業務）遂函請速繳回全數差
額保證金。原告不服，提起訴願、再訴願遞遭決定駁回，遂向本院提起行政訴訟。茲
摘兩造訴辯意旨於次：
原告起訴意旨略謂：一、原告一向均只從事傳統之稻米及糯米加工業務，從未接觸申
請原料進口加工外銷之業務。於八十七年四月間第一次接受訴外人周宏圖之委託加工
，由原告（原臺灣省政府糧食處）申請進口糯米加工出口。所須繳納之差額保證金、
報關費、運費等一切費用及申請文件、手續皆由周宏圖處理，原告僅單純負責加工。
加工後因原告初次接觸裝填貨櫃之工作，當初估算為加工後每包糯米粉重五十公斤，
每口貨櫃可裝三六○包，裝滿五個貨櫃共一、八○○包，計重九○公噸。豈料可能因
工人裝填技術不佳，在五個貨櫃裝滿時仍未將全部加工完成之糯米粉裝上貨櫃。原告
遂以為剩餘未裝櫃之部分即為業界所稱之”布流”（即糯米加工過程中均會有所損耗
，例如：原告申報進口之糯米雖重九五公噸，然申報出口卻為九○、六八公噸，其間
之差距即為政府機關核定之合理損耗，苟因機器精密或加工技術純熟，而減少損耗，
其所減少之損耗即為布流，亦為業者之利潤）。因有此誤認，致生實際出口淨重僅八
五、三八公噸，短少五、三公噸之情事。而原告因本次加工亦僅獲得一四二、五○○
元之加工報酬而已。是依上開說明，原告既無故意溢報出口重量之情事，依法自無課
以行政處罰之餘地。原處分及訴願決定、再訴願決定，均未查及此，遽令沒入原告所
繳之差額保證金，自屬違法。二、前臺灣省政府糧食處辦理食品廠商申請進口原料糯
米（粉）加工外銷作業及管理程序，第五點規定：「廠商應自本處核准進口函發文日
起三個月內辦理進口．．．於進口放行翌日起六個月內加工出口完妥。逾期未出口或
部分未出口者，依切結書規定沒入差額保證金」。原告據此所簽具之切結書則載：「
立切結書人三大農產品加工廠陳明謙申請進口原料糯米（粉）九十五公噸，如未依食
品廠商申請進口糯米（粉）加工外銷作業管理程序規定於限期內加工出口，或限期內
報請解除切結責任，或未經貴處核准流為其他用途，或將其成品作內銷，願將所繳（
或質押或書面保證）之差額保證金新臺幣二○七萬元，任由貴處沒入處分，絕無異議
」。從而如原處分機關欲沒入原告之差額保證金，當須證明原告有切結書上所載之：
「未於限期內加工出口、未於限期內報請解除切結責任及未經原處分機關核准流為其
他用途，或將其成品作內銷」之情事，始得沒入差額保證金。而原告業已於限期內加
工出口，且已於限期內報請解除切結責任，原處分機關並已退還原告差額保證金，此
為兩造所不爭執。原處分機關復無證據證明原告有將進口之糯米流作其他用途或將加
工成品作內銷之情事，則原處分機關遽以沒入差額保證金，於法自有未合。三、前臺
灣省政府糧食處辦理食品廠商申請進口原料糯米（粉）加工外銷作業及管理程序及切
結書所定「沒入」處分，係指差額保證金尚在前臺灣省政府糧食處保管之中，因立切
結書有違反規定情事，該處乃據以沒收所持有之保證金之意。苟差額保證金業已退還
予立切結書人，則當無沒入之可能，本件因原告已在限期內加工出口，並報請解除切
結責任，經原處分機關查核無誤後，業於八十七年七月間退還差額保證金予原告，則
該筆保證金既已不在原處分機關保管之中，原處分機關自無再沒入差額保證金之可能
。苟原處分機關欲向原告追繳業已退還之保證金，亦無法令之依據，原處分機關未查
明，遽為沒入處分，亦屬於法有違。原處分機關既已解除原告之切結責任，則系爭切
結書對原告而言，已無任何拘束力，原處分機關已無再依切結書對原告處罰之餘地，
從而原處分機關再依切結書之約定對原告為沒入處分，亦失所依據。關於人民權利義
務之事項，應以法律定之，中央法規標準法第五條第二款定有明文，本件前臺灣省政
府糧食處所規定之沒入處分，攸關人民權利義務甚鉅，自須有法律之依據，始得為之
。然原處分機關前臺灣省政府糧食處竟僅以行政命令，甚至以切結書之形式，即欲對
原告沒入保證金，其處分自屬違法。基上所陳，本件原處分機關之處分既有違法之處
，致令原告權利受有損害，請判決撤銷一再訴願決定及原處分等語。
被告答辯意旨略謂：原告之違規事實已經原告坦承確認，此有臺中關稅局八十七年出
字第四二一號處分書影本附可稽，違規事實洵堪認定。據原告所稱由於初次裝填貨
櫃，未將全部加工完妥之糯米粉裝上貨櫃一事，顯然原告已承認確有五．三公噸之製
品留在國內未予出口。此舉已明顯違反進口原料糯米應悉數加工為製品外銷，不得流
為其他用途或將其製品移作內銷之要旨。從而原處分機關引據臺灣省政府糧食處廠商
申請進口原料糯米（粉）加工外銷作業及管理程序第五點規定，以八十八年四月十五
日八十八糧發字第○四六八五號函請原告速繳交全數差額保證金之處分，要無違誤。
按目前稻米為管制進口貨品，政府同意廠商申請進口原料糯米（粉）加工為製品外銷
，係為輔導食品廠商降低糯米製品生產成本，加強其外銷競爭力。惟因國內外價差甚
巨，為防止廠商申請進口糯米後，未依規定加工外銷而流至市面，影響國產糯米價格
，乃規範進口數量須悉數加工出口，係屬有條件之輸入。而原告違規事證明確，自不
得以保證金已退還及切結責任已解除為免罰之論據。又原告復於次批進口糯米加工出
口時，以雜碎米粉與小麥麩皮虛報為混合糯米粉出口，此有臺中關稅局八十七年機字
第三一五號處分書影本附可稽，不但違反誠實申報原則，且連續兩次違規，實無法
認定為非故意為之。請判決駁回原告之訴等語。
    理  由
按糧食管理主管機關行政院農業委員會為調節糧食供需，穩定糧食價格，得訂定計畫
，限制或同意糧食之輸出、輸入。觀該法第五條、第七條規定至明。行政院農業委員
會在糧食管理法制定公布（八十六年五月三十日）前，於七十九年五月十六日訂頒食
品廠商申請進口原料糯米（粉）加工外銷處理要點，規定每年進口糯米（粉）限一定
之總數量（第四點），又進口糯米應悉數加工外銷，不得流為其他用途或將其製品作
內銷。廠商申請進口時，應按進口價與國內市價額繳交保證金，具結保證其所進口原
料悉數加工外銷，如有違反，沒收保證金（第五點）。乃該會本其職掌，為穩定國內
糧價，維持產銷均衡，執行農業發展條例所定農產運銷與價格政策而訂立。於糧食管
理定公布後，亦與該法上揭規定旨意無違。其中差額保證金之沒收，係對廠商未完全
履行加工出口義務時所加之負擔，為達成行政目的之強制手段。前臺灣省政府糧食局
（曾改局為處），精省後業務移由行政院農業委員會承受）並據該要點第六點訂立發
布，臺灣省政府糧食局辦理食品廠商申請進口原料糯米（粉）加工外銷作業管理程序
，其中第五點規定：「廠商應自本局核准進口函發文日．．．於進口放行翌日起六個
月內加工出口完妥。逾期未出口或部分未出口者，依切結書規定沒入差額保證金。」
準此可知，差額保證金在於擔保廠商進口之原料糯米（粉）不流入國內市場，以打擊
國內市場價格，其多寡依進口價與國內市場價差額按進口之數量算定，金額與數量成
正比關係。廠商進口原料糯米（粉）後逾限未加工外銷，固應沒入全部差額保證金，
如部分加工外銷，而部分未加工出口，則按該出口部分比例計算之差額保證金，即失
原繳納之擔保目的，如乃就所繳納保證金全額予以沒收，其所授權之手段其所欲達成
之行政目的，顯失其平衡，殊不符法例原則。本件原告經營食品廠業務，於八十七年
四月間申准進口原料糯米（粉）九十五公噸加工外銷，於八十七年四月二十三日立切
結書致前臺灣省政府糧食局，允諾如未依限加工出口，所繳差額保證金新臺幣二百零
七萬元任由該局沒入。嗣於八十七年六月十六日報運加工製品出口，申報出口貨物淨
重為九○．六八公噸，並已領回原繳差額保證金。經財政部臺中關稅局事後查核結果
，原告實際出口貨物淨重八五．三八公噸，計溢報重量為五五．三公噸。臺灣省政府
糧食（由局改制為處，嗣因精省，業務由被告承受），因認原告未就進口原料全部加
工出口，有違規定，應依其切結書內容沒入全部差額保證金，遂以八十八年四月十五
日八十八糧發字第○四六八五號函請原告速繳回全數差額保證金。惟查原告既僅比率
微小部分進口原料糯米（粉）未加工外銷，依前述說明，被告應就已出口與未出口部
分比例計算應繳回（即應沒收）之差額保證金，始符行政目的。乃被告承受該處業務
，認應沒入全部差額保證金，不無可議，訴願、再訴願決定未予糾正，同有可議，原
告指摘為違法，非全無理由，應悉予撤銷，由被告另為適法之處理。末查本件加工製
品出口申報數量與實際數量之差額為五．三公噸，並非進口原料未加工出口外銷之數
量，原告曾主張逕以五．三公噸比例計算差額保證金為沒入金額，難謂正確，自應查
明原告進口原料未加工出口之數量，與進口原料總數九十五公噸之比例，占差額保證
金總數新臺幣二百零七萬元之多寡，作為沒入之金額。附予指明。
據上論結，本件原告之訴為有理由，爰依行政訴訟法施行法第二條、行政訴訟法第九
十八條第三項前段，判決如主文。
中    華    民    國     九十        年      七      月      二十       日
                    最 高 行 政 法 院  第 一 庭
                                審 判 長 法  官      黃  綠  星
                                         法  官      黃  合  文
                                         法  官      蔡  進  田
                                         法  官      黃  璽  君
                                         法  官      廖  宏  明
右  正  本  證  明  與  原  本  無  異
                                         法院書記官  邱  彰  德
中    華    民    國     九十        年      七      月     二十五      日


司法院資訊處製作；財團法人民間司法改革基金會備份。
